臺灣高等法院臺中分院民事判決　94年度上字第139號
上　訴　人　甲○○
訴訟代理人　林家進律師
被　上訴人　乙○○
　　　　　　　　　　　（
上列當事人間因請求侵權行為損害賠償事件，上訴人對於中華民
國93年12月31日臺灣臺中地方法院91年度訴字第3567號第一審判
決提起上訴，本院於94年7月26日言詞辯論終結，判決如下︰
    主  文
上訴駁回。
第二審訴訟費用由上訴人負擔。
    事實及理由
甲、程序方面：被上訴人經合法通知未於言詞辯論期日到場，核
    無民事訴訟法第386條各款所列情形，爰依上訴人之聲請，
    由其一造辯論而為判決。
乙、實體方面：
一、上訴人主張：被上訴人承租台中市○○區○○路3段323巷7
    號之建物（下稱系爭建物），設立汽車保養廠，該地區係住
    宅區，不能設立工廠，上訴人係被上訴人鄰居，住在同巷5
    號，曾勸阻被告不要在住宅區內設立工廠，以免發生危險，
    惟被上訴人置之不理，執意在上址設立工廠，有違都市計畫
    法第34條：「住宅區為保護居住環境而劃定，其土地及建築
    物之使用，不得有礙居住之寧靜、安全及衛生。」、都市計
    畫法台灣省施行細則第15條第1項第3款第１０目（住宅區為保
    護居住環境而劃定，除非其設置地點面臨12公尺以上道路,
    並提出不妨礙交通、不產生公害之申請，經縣市政府審查核
    准，不得經營汽車及機車修理業之建築物及土地使用，修正
    前為第16條第1項第3款第１０目）、汽車修理業管理辦法第4
    條第1款規定（汽車修理業場所之設置應符合都市計畫、區
    域計畫法令），上開法令均為保護居住環境之寧靜、安全及
    衛生而制定，屬保護他人之法令，被上訴人違反之，自有過
    失。又被上訴人所設立之汽車保養廠係屬違章建築，被上訴
    人改建系爭建物，違反建築法第25條、77條第1項（「建築
    物非經申請．．．主管建築機關之審查許可並發給執照，不
    得擅自建造．．．。」、「建築物所有權人、使用人應維護
    建築物合法使用與其構造及設備安全。」）、建築技術規則
    建築設計施工編第84條之1、第86條第1款（「非防火構造建
    築物之外牆及屋頂，應使用不燃材料建造或覆蓋」、「連棟
    式或集合住宅之分戶牆，應以具有一小時以上防火時效之牆
    壁及防火門窗等防火設備與該處之樓板或屋頂形成區劃分隔
    。」，前開所謂「具有一小時以上防火時效」係指符合同規
    則第73條各款規定，始足當之。）規定，系爭建物原與上訴
    人所有之同巷5號房屋相連，以磚造共同壁相連接，原均為
    瓦片屋頂平房，被上訴人承租系爭建物後，即將原有瓦頂全
    部拆除，並將原有磚造共同壁以鐵架加高，改建為鐵架鐵皮
    屋頂平房，未依上開規定使其具有一小時以上之法定防火時
    效，另被上訴人因不慎毀及上訴人5號之屋頂，竟未修繕，
    而僅以帆布披蓋，嗣後亦僅改為鐵皮，而未為完全之修繕，
    亦未將帆布抽除，另因鐵皮屋無法防熱，竟舖設易燃之隔熱
    泡棉，均違反前開保護他人之法令。另被上訴人廠房內有數
    十組電瓶雜陳，又有各種機、汽油等油料，同時有易燃之海
    棉墊，及各種易燃之雜物、玩具等之易燃物品，被上訴人自
    應隨時注意火苗，以免引發大火，造成重大火災，波及鄰里
    ，如有外出更應巡視檢查，詎民國（下同）89年10月30日凌
    晨3時許，被上訴人外出時，本應做好各項檢查，防範發生
    危險之注意義務，且依當時情形又無不能注意之情形，然被
    上訴人竟未注意，卻非但未設各項灑水器、滅火器、消防栓
    等消防設備，未將易燃物品做有效分類、隔絕等防火措施等
    過失行為，亦未做好各項檢查，致發生本件火災，延燒上訴
    人所有之前開5號房屋及財產，使上訴人之房屋及財產付之
    一炬。上訴人所有之房屋因被上訴人違反前開保護他人之法
    令行為而燒燬，受有金額達新台幣（下同）400餘萬元之損
    失，爰依侵權行為損害賠償請求權，請求被上訴人應給付上
    訴人200萬元（其餘保留），及自起訴狀繕本送達翌日起，
    至清償日止按年息百分之五計算之利息，並願供擔保，聲請
    准為假執行之宣告。並上訴聲明：(一)原判決廢棄。(二)被上訴
    人應給付上訴人200萬元，及自起訴狀繕本送達翌日起至清
　　償日止按年息百分之五計算之利息。(三)上訴人願供擔保，請
　  准宣告假執行。
二、被上訴人經合法通知，無正當理由未到庭或以書狀為任何聲
    明或陳述。
三、經查，被上訴人承租系爭建物，並於89年10月間，向臺中市
    政府申請設立晉源商行（營業項目為汽車拖吊業、其他汽車
    服務業、汽機車零件配備零售業），經營汽車保養廠。上訴
    人住在同巷5號，與被上訴人係鄰居，於89年10月30日凌晨3
    時許，被上訴人之廠房發生火災並燒及上訴人居住之臺中市
    北屯區○○路○段323巷5號房屋，上訴人受有損害之情事，
    業據上訴人提出損失明細表一份、建築改良物所有權狀、公
    司執照1份、修配廠示意圖、照片1張、估價單12張、廢棄物
    委託處理合約書1份、房屋租賃契約書1份為證，且經本院調
    閱台灣台中地方法院檢察署（下稱台中地檢署）90年度偵續
    一字16號偵查卷宗（內有90年度偵續字第74號、90年度偵第
    21986號、90年度他字第827號、89年度發查字第1823號偵查
    卷）、台灣台中地方法院93年度聲判字42號卷，查核屬實，
    堪信為真實。是本件應予審究者為上訴人主張被上訴人有違
    反保護他人法令、過失失火行為，應負侵權行為損害賠償責
    任，是否可採？
(一)、按「因故意或過失，不法侵害他人之權利者，負損害賠償責
    任。」、「違反保護他人之法律，致生損害於他人者，負賠
　　償責任。」，民法第184條第1項、第2項前段分別定有明文
    。另按「當事人主張有利於己之事實者，就其事實有舉證之
    責任。」，民事訴訟法第277條前段亦有明文。本件上訴人
    主張其所有之房屋及屋內財產，全數因被上訴人之過失失火
    行為、違反保護他人法令之行為燒燬，致其受有400餘萬元
    損害，被上訴人應負損害賠償責任，上訴人自應就其主張之
    被上訴人有違反保護他人法令、過失失火行為致其受有損害
    之事實，自應負舉證責任。
(二)、經查，證人即台中市消防局技士丙○○在台中地檢署偵辦90
    年度偵續一字第16號乙○○涉犯公共危險罪嫌案件偵訊中證
    稱略以：依現場鋁門、電冰箱、機車之受損情形加以比對，
    玩具雜物堆旁邊燒得較嚴重，另一面較完整，可以判斷火流
    方向，又雜物堆紙箱上面之物品燒得較嚴重，紙箱與地板間
    之部分較完整，因為火是往上延燒，不會往下延燒，所以認
    定起火點是紙箱上面之物品，且起火點未採集到有機溶劑或
    其他可疑物品，因該處燒得較嚴重，所以是用比對及排除方
    式推定起火點。另起火點應係小孩玩耍區，離保養廠工作區
    使用之地點尚遠，汽油之燃點高，不致因火星、火花就引燃
    等語（見台中地檢署89年發查字第1823號卷第21頁至23頁）
    。在本院審理中證稱略以：從現場的跡象沒有很明確的跡證
    足以判斷起火原因，因此本件起火原因無法判斷，所謂「玩
    具堆」是一個紙箱，裡面有放置玩具、雜物，該處是起火處
    ，至於什麼原因引燃不清楚。當時我們有從整個建物的外貌
    看哪邊燒的較嚴重，也有爬上鐵皮屋頂鳥瞰，「玩具堆」燒
    的較嚴重等語（見本院卷第57頁）。另依台中市消防局火災
    原因調查報告書所附火災現場平面圖觀之，本件火災之起火
    點並非在被上訴人修配廠工作區內（見90年度他字第827號
    卷第102之1頁），參以卷附台中市消防局火災原因調查報告
    書對於起火原因之研判記載：「起火戶承租屋主晚上外出兼
    職，太太及孩子均已就寢滯留屋內，經消防人員切割破壞進
    入救出，鐵捲門及後牆鋁門均為關閉狀，未有遭侵入跡象等
    情研判，人為縱火原因可排除。災戶地板低處燒損殘跡，並
    向屋內輻射狀燒損火流，經查地板附近未有電源路線或電器
    設備等情形研判，用電不慎起火原因可排除。起火處附近經
    清理勘查，未發現祭祀神像或法器等情，祭祀不慎起火原因
    可排除」等語，及本件火災之起火處經鑑定應為臺中市○○
    區○○路3段323巷7號玩具堆蓄熱，引燃火警，至於玩具堆
    係何原因蓄熱引燃火災，依現場遺留跡證，未發現足資研判
    起火原因之跡證無法判斷，故起火原因不明（見90年度他字
    第827號卷第84、85頁）一節，有台中市消防局火災原因調
    查報告書在前開台中地檢署90年度他字第827號卷可稽（見
    該案卷第80頁至125頁），經台中市政府火災鑑定委員會再
    度鑑定結果，亦同樣研判該玩具堆為起火處，有台中市政府
    92 年12月26日府授消調字第1920201 747號函一份在台中地
    檢署92年度偵續一字第16號卷為憑（見該卷第23、24頁）。
    依前所述，依前開火災現場遺留之跡證既無法判斷玩具堆之
    起火原因為何，即難認定本件火災起火原因與被上訴人之廠
    區陳設有何關聯，被上訴人對於起火原因不明所致之火災，
    亦難認有何預見可能性或應注意能注意而未注意之情事，而
    應由其就失火原因負責任。再被上訴人雖因本件火災涉犯公
    共危險罪嫌，然業經台灣台中地方法院檢察署檢察官於93年
    3月25日以92年度偵續一字第16號不起訴處分書為不起訴處
    分在案，上訴人聲請再議後，經台灣高等法院台中分院檢察
    署於93年5月21日以93年度上聲議字第615號處分書駁回其再
    議之聲請，嗣上訴人因不服上開駁回再議之處分，聲請交付
    審判，經台灣台中地方法院（下稱台中地院）於93年9月30
    日以93年度聲判字第42號裁定駁回交付審判之聲請確定等情
    ，業經本院依職權調閱前開刑事案卷屬實，上訴人主張應由
    被上訴人就本件火災負過失責任，自無可採。
(三)、上訴人另主張被上訴人在住宅區內經營汽車保養場，屬違章
    建築，違反都市計畫法第34條、都市計畫法台灣省施行細則
    第15條第1項第3款第１０目規定、汽車修理業管理辦法第4條
    第1款，被上訴人改建其所租用之建築物，違反建築法第25
　  條、77條第1項、建築技術規則建築設計施工編第84條之1、
    第86條第1款等保護他人之法令，不但未設各項灑水器、滅
    火器、消防栓等消防設備，亦未將易燃物品做有效分類、隔
    絕等防火措施，致上訴人所有之同上巷5號房屋及屋內財產
    因而燒燬，被上訴人自應負侵權行為損害賠償責任等語。經
    查，被上訴人承租系爭建物設立晉源商行，經營汽車保養廠
    之事實，有照片等件在卷可稽，固堪信為真。惟查，晉源商
    行之面積未達500平方公尺，屬於乙類汽車修配廠，且相關
    營利事業登記證登記單位也沒有知會消防單位所以未經列管
    ；修配廠內每100平方公尺必須設一個滅火器等情，業經台
    中市消防局四平分隊隊員李廣信、陳宏謨在前開刑事案件偵
    訊中證述在卷（見台中地檢署91年續偵字第74號卷第52、53
    頁、第96-99頁、第103-106頁），並有台中市消防局91年10
    月8日消預字第910009670號卷在卷足參（見91年續偵字第74
    號卷第49頁）。再查，晉源商行面積確實未達500平方公尺
    ，且設置3個滅火器一節，業經臺中地方法院檢察署檢察官
    勘驗屬實，有勘驗筆錄、現場圖及照片12張附在前開刑事偵
    查案卷可稽（見91年續偵字第74號卷第130-136頁），是晉
    源商行雖未經消防機關列管，但難因之即認其在消防安全方
    面有過失，應對本件火災原因負過失責任。再退步言之，縱
    認上訴人主張被上訴人改建系爭建物、在住宅區內設置汽車
    修理廠之行為違反上開保護他人之法令等情不虛，惟因本件
    火災起火原因不明，業如前述，自難僅因起火處在系爭建物
    內，或被上訴人就系爭建築之使用有上開違規之處，即推定
    起火原因係被上訴違反上開法令所致，上訴人前揭主張，同
    屬無可採信。
四、綜上所述，上訴人未能舉證證明其因本件火災所受之損害係
    被上訴人之侵權行所致，既如上述，從而，上訴人基於侵權
    行為損害賠償請求權，請求被上訴人給付其200萬元，及自
    起訴狀繕本送達之翌日起至清償日止按年息百分之五計算之
    利息，核屬無據，不應准許。原審因而駁回上訴人之訴及其
    假執行之聲請，核無不合，上訴論旨指摘原判決不當，求予
    廢棄，為無理由，應予駁回。
五、本件事證已臻明確，兩造其餘攻擊防禦方法及舉證，經審酌
    結果，認對判決結果不生影響，爰不予一一論述，併此敘明
    。
據上論結，本件上訴為無理由，依民事訴訟法第463條、第385條
第1項前段、78條，判決如主文。
中　　華　　民　　國　　94　　年　　8 　　月　　9 　　日
                      民事第七庭審判長法　官  邱森樟
                                      法　官  盧江陽
                                      法　官  陳賢慧
以上正本係照原本作成。
如對本判決上訴，須於收受判決送達後20日內向本院提出上訴書
狀，其未表明上訴理由者，應於提出上訴後20日內向本院提出上
訴理由書（須按他造人數附具繕本）。
上訴時應提出委任律師為訴訟代理人之委任狀。具有民事訴訟法
第466條之1第1項但書或第2項之情形為訴訟代理人者，另應附具
律師及格證書及釋明委任人與受任人有該條項所定關係之釋明文
書影本。
                                      書記官  瑞芳
中　　華　　民　　國　　94　　年　　8 　　月　　10　　日
                                        　　　　　　　Ｂ
